【裁判字號】    95,易,3121
【裁判日期】    951117
【裁判案由】    詐欺
【裁判全文】
臺灣臺中地方法院刑事判決              95年度易字第3121號
公  訴  人  臺灣臺中地方法院檢察署檢察官
被      告  戊○
                    （現另案羈押於臺灣臺中看守所）
上列被告因詐欺案件，經檢察官提起公訴（95年度偵字第18411
號），被告於準備程序就被訴事實為有罪之陳述，本院合議庭裁
定由受命法官獨任進行簡式審判程序，判決如下：
    主    文
戊○幫助連續意圖為自己不法之所有，以詐術使人將本人之物交
付，累犯，處有期徒刑伍月，如易科罰金，以銀元佰元即新臺
幣玖佰元折算壹日。
    犯罪事實
一、戊○前因違反毒品危害防制條例案件，經本院分別以九十二
    年度訴緝字第二八六號判處有期徒刑一年二月；以九十二年
    度訴字第一四五九號判處有期徒刑七月，嗣定應執行刑有期
    徒刑一年七月確定，甫於民國九十四年九月四日縮刑期滿執
    行完畢。詎猶不知悔改，於預見其交付自己之金融帳戶予他
    人使用，他人可能以該金融帳戶遂行財產上犯罪之目的，竟
    基於幫助他人詐欺取財之不確定犯罪故意，容認他人使用其
    申辦之金融帳戶以遂行詐騙財物之犯行，而於九十五年四月
    底某日，在臺中市○○路與陝西東四街路口附近，將其分別
    於九十一年七月二十六日在臺中商業銀行中港分行（下稱臺
    中商銀）所申設帳號000000000000000 號帳戶及九十五年四
    月二十一日在臺中縣清水南社郵局（下稱清水南社郵局）所
    申請補發新存摺、提款卡之帳號00000000000000號帳戶之存
    摺、提款卡及密碼，交付予真實姓名、年籍均不詳綽號「小
    平」之成年男子使用。嗣前開成年男子所屬之詐欺集團成員
    即共同基於意圖為自己不法所有之概括犯意聯絡，連續(一)於
    九十五年五月九日以電話向乙○○○佯稱為警政署防偽人員
    ，表示乙○○○在新光三越小芩珠寶行刷新臺幣（下同）六
    萬九千八百元有問題，需將存款凍結全部改信託保管，並須
    將存款改存至上揭戊○清水南社郵局帳戶，使乙○○○誤信
    為真，陷於錯誤，遂依渠等指示匯款8 萬元至上揭帳戶中；
    (二)於九十五年五月十六日分別以電話向甲○○、丁○○佯稱
    為法院人員，因捕獲之詐欺犯供稱甲○○、丁○○為該詐欺
    集團成員，要求甲○○、丁○○須申請網路帳戶接受監管，
    使甲○○、丁○○分別誤信為真而陷於錯誤，乃分別依渠等
    之指示操作辦理，致甲○○於九十五年五月十六日下午一時
    五十七分許及下午二時三十四分許，分別遭轉匯八萬九千九
    百十五元及三萬零六十五元，合計十一萬九千九百八十元；
    丁○○於同日下午一時五十七分許遭轉匯九萬七千二百三十
    七元，至上揭戊○臺中商銀帳戶內；(三)九十五年五月十八日
    以電話向丙○○自稱為警政署偵查庭人員，佯詢為何未出席
    偵查庭，隨即要求丙○○作存款帳戶語音轉帳功能查詢，使
    丙○○誤信為真，陷於錯誤，依渠等指示操作後，於九十五
    年五月十八日上午十時三十一分許，遭轉匯八萬零七百九十
    元至戊○上揭臺中商銀帳戶內。嗣乙○○○、甲○○、丁○○、丙○○分別發現上開金額遭盜領情事，始知受騙，遂報
    警處理，為警循線查獲上情。
二、案經甲○○訴由臺北縣警察局莊分局函轉中縣警察局清水分
    局報告臺灣臺中地方法院檢察署檢察官偵查起訴。
    理    由
一、訊據被告戊○對於上揭犯罪事實坦承不諱，並經被害人乙○○○、甲○○、丁○○於警詢及偵查中；被害人丙○○於警
    詢中指述受騙情節綦詳，復有清水南社郵局開戶基本資料、
    印鑑卡、交易往來明細、臺中商銀客戶資料卡、交易明細、
    郵政國內匯款執據、語音轉帳轉入帳號查詢單、網路銀行業
    務登錄認證資料、丙○○第一商業銀行帳戶存摺影本暨交易
    往來明細、甲○○郵政存簿儲金儲金簿影本暨查詢帳戶最近
    交易資料及丁○○國泰世華銀行存摺影本暨交易往來明細等
    附卷可稽。且按刑法上之故意，分直接故意（確定故意）與
    間接故意（不確定故意），「行為人對於構成犯罪之事實，
    明知並有意使其發生者」為直接故意，「行為人對於構成犯
    罪之事實，預見其發生而其發生並不違背其本意者」為間接
    故意，而刑法上之幫助犯，係指以幫助之意思，對於正犯資
    以助力，而未參與實施犯罪之行為者而言。復查，現今國人
    若要申辦帳戶使用，手續甚為簡便，並無何困難可言，若非
    欲作為犯罪使用，害怕被追查身分，何需買受他人申辦之帳
    戶？故交付申辦之帳戶予非熟識之他人，而不知其確實用途
    ，顯可知悉他人係欲持其所交付之申辦帳戶，以從事詐欺或
    其他不法行為使用，此應為一般人所能判斷之事項。且目前
    新聞媒體對於犯罪集團常大量收購帳戶，持以供犯罪使用，
    藉以逃避檢警查緝之情，亦多所報導，被告為智識正常之成
    年人，尚難謂其無前開判斷能力，職是，顯見被告對前開犯
    罪構成事實，預見其發生而其發生並不違背其本意，依刑法
    第13條第2 項之規定，亦應以故意論。綜上，本件事證明確
    ，被告幫助詐欺犯行堪以認定。
二、被告行為後，刑法及刑法施行法業於九十四年二月二日經總
    統以華總一義字第09400014901 號令修正公布，並於九十五
    年七月一日施行。按行為後法律有變更者，適用行為時之法
    律，但行為後之法律有利於行為人者，適用最有利於行為人
    之法律，現行刑法第二第一項定有明文。此條規定乃與刑法
    第1 條罪刑法定主義契合，而貫徹法律禁止溯及既往原則，
    係規範行為後法律變更所生新舊法律比較適用之準據法，是
    刑法第二條本身雖經修正，但刑法第二條既屬適用法律之準
    據法，本身尚無比較新舊法之問題，應一律適用裁判時之現
    行刑法第二條規定以決定適用之刑罰法律，先予敘明。又以
    本次刑法修正之比較新舊法，應就罪刑有關之共犯、未遂犯
    、想像競合犯、牽連犯、連續犯、結合犯，以及累犯加重、
    自首減輕暨其他法定加減原因（如身分加減）與加減例等一
    切情形，本於統一性及整體性原則，綜其全部罪刑之結果而
    為比較，亦有最高法院九十五年度第八次刑庭會議決議可資
    參照。是按：
(一)刑法第三百三十九條第一項之詐欺取財罪，法定刑得科或併科
  銀元一千元以下罰金，據修正後刑法施行法增訂第一條之一：
  「（第一項）中華民國九十四年一月七日刑法修正施行後，刑
  法分則編所定罰金之貨幣單位為新臺幣。（第二項）九十四年
  一月七日刑法修正時，刑法分則編未修正之條文定有罰金者，
  自九十四年一月七日日刑法修正施行後，就其所定數額提高為
  三十倍。但七十二年六月二十六日至九十四年一月七日新增或
  修正之條文，就其所定數額提高為三倍」及刑法第三十三條第
  五款修正為：「主刑之種類如下：五、罰金：新臺幣一千元以
  上，以百元計算之」等規定，是依修正後之法律，刑法第三百
  三十九條第一項之詐欺取財罪所得科或併科處之罰金刑最高為
  新臺幣三萬元（一千元三十）、最低為新臺幣一千元；然依
  被告行為時之刑罰法律，即罰金罰鍰提高標準條例第1 條前段
  規定之提高倍數十倍及刑法第三十三條第五款規定之罰金最低
  額一元計算，該罪之罰金刑最高為銀元一萬元，最低額為銀元
  十元，若依現行法規所定貨幣單位折算新臺幣條例第二條之規
  定換算為新臺幣，最高額雖與新法同為新臺幣三萬元，然最低
  額僅為新臺幣三十元。因此，比較上述修正前、後之刑罰法律
  ，自應以被告行為時關於科或併科處罰金刑之法律較有利於被
  告。
(二)又被告行為後，刑法第三十條亦業經修正公布施行，修正後刑
  法第三十條規定：「幫助他人實行犯罪行為者，為幫助犯。雖
  他人不知幫助之情者，亦同。幫助犯之處罰，得按正犯之刑減
  輕之。」，與修正前同條規定：「幫助他人犯罪者，為從犯。
  雖他人不知幫助之情者，亦同。從犯之處罰，得按正犯之刑減
  輕之。」不同，但在本案中，修正後之規定並無較有利於被告
  之情形，依修正後刑法第二條第一項從舊從輕原則，應依修正
  前刑法第三十條第一項前段規定論處。
(三)被告行為後，刑法第四十七條累犯原規定：受有期徒刑之執行
  完畢或受無期徒刑或有期徒刑一部之執行而赦免後，五年以內
  再犯有期徒刑以上之罪者，為累犯，加重本刑至二分之一。」
  ，修正後之刑法第四十七條規定則為：「受徒刑之執行完畢，
  或一部之執行而赦免後，五年以內故意再犯有期徒刑以上之罪
  者，為累犯，加重本刑至二分之一。第九十八條第二項關於因
  強制工作而免其刑之執行者，於受強制工作處分之執行完畢或
  一部之執行而免除後，五年以內故意再犯有期徒刑以上之罪者
  ，以累犯論。」，本件被告所犯係屬故意犯罪，不論依修正前
  之刑法第四十七條，或修正後之刑法第四十七條第一項規定，
  均構成累犯，新法對被告並無較有利之情形，依刑法第二條第
  一項前段，應逕依修正前之刑法第四十七條，論以累犯，並加
  重其刑。
(四)刑法第五十六條關於連續犯之規定亦經修正刪除，是於新法修
  正施行後，本件向被害人乙○○○、甲○○、丁○○、丙○○
  詐欺取財之詐欺集團成員，就其所為，如依新法規定，應按數
  罪之規定併罰；如依修正刪除前之連續犯規定，則應依修正前
  刑法第五十六條規定以一罪論，但得加重其刑至二分之一，數
  罪併罰之結果，顯較以一罪論而加重其刑至二分之一之結果不
  利於上開詐欺集團成員。經比較新舊法結果，以舊法較有利於
  不詳之詐欺集團成員。
(五)再被告於犯罪時之刑法第四十一條第一項前段規定：「犯最重
  本刑為五年以下有期徒刑以下之刑之罪，而受六個月以下有期
  徒刑或拘役之宣告，因身體、教育、職業、家庭之關係或其他
  正當事由，執行顯有困難者，得以一元以上三元以下折算一日
  ，易科罰金。」又被告行為時之易科罰金折算標準，修正前罰
  金罰鍰提高標準條例第二條（現已刪除）規定，就其原定數額
  提高為一百倍折算一日，則本件被告行為時之易科罰金折算標
  準，最高應以銀元三百元折算一日，經折算為新臺幣後，應以
  新臺幣九百元折算為一日。惟九十五年七月一日修正公布施行
  之刑法第四十一條第一項前段則規定：「犯最重本刑為五年以
  下有期徒刑以下之刑之罪，而受六個月以下有期徒刑或拘役之
  宣告者，得以新臺幣一千元、二千元或三千元折算一日，易科
  罰金。」比較修正前後之易科罰金折算標準，以九十五年七月
  一日修正公布施行前之規定，較有利於被告，則應依刑法第二
  條第一項前段，適用修正前刑法第四十一條第一項前段之規定
  ，定其折算標準。
(六)綜合上述，揆諸前揭最高法院決議及修正後刑法第二條第一項
  前段、但書規定之「從舊從輕」原則，自應一體適用被告行為
  時之法律，即修正前刑法之相關規定及罰金罰鍰提高標準條例
  第一條前段、修正前罰金罰鍰提高標準條例第二條規定，予以
  論處。
三、按連續幫助與幫助連續原屬有別，如基於概括犯意，多次幫
    助他人犯罪，為連續幫助；如以一幫助行為，幫助他人連續
    犯罪，則為幫助連續，就幫助犯言，僅有一次之犯罪行為（
    最高法院八十六年度臺上字第五六八Ｏ號、八十七年度臺上
    字第三八六五號判決參照）。查前揭真實姓名、年籍均不詳
    綽號「小平」之成年男子與其所屬詐欺集團成員，基於意圖
    為自己不法所有之犯意，以上述之方式，使被害人乙○○○
    、甲○○、丁○○、丙○○分別陷於錯誤，因而交付本人之
    財物，其所為係犯刑法第五十六條、第三百三十九條第一項
    之連續詐欺取財罪。被告一次提供其上開帳戶之存摺、提款
    卡及密碼資料予不詳之成年男子以為詐欺取財所用，係基於
    幫助他人詐欺取財之不確定故意，且所為屬詐欺取財罪構成
    要件以外之行為，核其所為則係犯修正前刑法第三十條第一
    項、第三百三十九條第一項之幫助連續詐欺取財罪。被告以
    一行為同時交付前揭二本銀行帳戶給他人，幫助他人分別對
    被害人乙○○○、甲○○、丁○○、丙○○詐欺取財既遂，
    係以一行為觸犯數個相同之罪名，構成同種想像競合犯，依
    刑法第五十五條前段之規定，應依情節較重者即對被害人甲○○所為之該次幫助詐欺犯行論以一罪（修正後刑法第五十
    五條但書之規定，為法理之明文化，非屬法律之變更，不生
    比較適用之問題）。被告幫助他人犯詐欺取財罪，為從犯，
    應依修正前刑法第三十條第二項之規定，按正犯之刑度，減
    輕其刑。又被告前因違反毒品危害防制條例案件，經本院分
    別以九十二年度訴緝字第二八六號判處有期徒刑一年二月；
    以九十二年度訴字第一四五九號判處有期徒刑七月，嗣定應
    執行刑有期徒刑一年七月確定，甫於九十四年九月四日縮刑
    期滿執行完畢，此有臺灣高等法院被告前案紀錄表在卷可按
    ，其受有期徒刑之執行完畢後，五年以內再犯本件有期徒刑
    以上之罪，為累犯，應依修正前刑法第四十七條規定加重其
    刑，並依法先加重其刑後減輕之。爰審酌被告不思以正當手
    段獲取財物之犯罪動機、目的、出售所有帳戶供犯罪使用，
    嚴重破壞犯罪查緝工作、影響社會治安及金融秩序、惟被告
    犯後已坦承犯行，態度尚稱良好等一切情狀，量處如主文所
    示之刑，並依修正前刑法第四十一條第一項前段及修正前罰
    金罰鍰提高標準條例第二條之規定，諭知易科罰金之折算標
    準。另前開綽號「小平」之成年男子與其所屬之詐欺集團成
    員就詐欺取財犯行，有犯意聯絡及行為分擔，為共同正犯，
    惟幫助犯係從犯，從屬正犯而成立，刑法上既無「共同幫助
    」之情，當亦無「幫助共同」之可言（司法院廳刑一字第
    一一○四號函亦同此見解），且因詐欺取財之正犯是否屬於
    共同正犯，與被告應成立之罪名、刑責均無涉，為免累贅，
    本案被告幫助他人犯共同詐欺之犯行，爰不於主文中諭知「
    幫助共同」，附此敘明。
據上論斷，依刑事訴訟法第二百七十三條之一第一項、第二百九
十九條第一項前段，刑法第二條第一項前段、第三百三十九條第
一項，修正前刑法第三十條第一項前段、第二項、第四十七條、
第四十一條第一項前段，罰金罰鍰提高標準條例第一條前段、修
正前罰金罰鍰提高標準條例第二條，現行法規所定貨幣單位折算
新臺幣條例第二條，判決如主文。
中    華    民    國    95    年    11    月    17    日
                  刑事第十五庭  法  官  蔡美華
上正本證明與原本無異。
如不服本判決，應於送達後十日內向本院提出上訴狀（須附繕
本），上訴於台灣高等法院台中分院。
                                書記官  劉家瑜
中    華    民    國    95    年    11    月    17    日
【附錄本案論罪科刑法條全文】刑法第三百三十九條第一項：
意圖為自己或第三人不法之所有，以詐術使人將本人或第三人之
物交付者，處五年以下有期徒刑、拘役或科或併科一千元以下罰
金。


司法院資訊處製作；財團法人民間司法改革基金會備份。
